ACORDAO-COMPLETO-2386153

ACÓRDÃO 2788/2019 ATA 45/2019 - PLENÁRIO

VISTOS, relatados e discutidos estes autos de Representação formulada pela empresa A. M. Tecnologia Ltda.em razão de supostas irregularidades havidas no Pregão Eletrônico 11/2018, conduzido  pelo Hospital Militar de Área de Manaus, para a contratação de serviços contínuos de manutenção preventiva com calibração de equipamentos odontológicos, em proveito do Hospital Militar de Área de Manaus, 
ACORDAM os Ministros do Tribunal de Contas da União, reunidos em Sessão Plenária, diante das razões expostas pelo Relator, em:
9.1. conhecer da representação, satisfeitos os requisitos de admissibilidade constantes no art. 113, § 1º, da Lei 8.666/1993, c/c os arts. 235 e 237, VII, do Regimento Interno deste Tribunal, e no art. 103, § 1º, da Resolução - TCU 259/2014;
9.2. no mérito, considerar a presente representação improcedente;
9.3. considerar prejudicado o pedido de concessão de medida cautelar formulado pelo representante, por perda do seu objeto;
9.4. dar ciência desta decisão à representante;
9.5. arquivar os presentes autos, nos termos do art. 250, I, c/c art. 169, V, do Regimento Interno deste Tribunal.

Representação acerca de irregularidades em pregão eletrônico para contratação de serviços contínuos de manutenção preventiva com calibração de equipamentos odontológicos.

Hospital Militar de Área de Manaus

3. Representante: A. M. Tecnologia Ltda. (CNPJ 04.585.611/0001-08)

13.1. Ministros presentes: José Mucio Monteiro (Presidente), Benjamin Zymler, Augusto Nardes, Raimundo Carreiro (Relator) e Ana Arraes.
13.2. Ministros-Substitutos convocados: Augusto Sherman Cavalcanti e Marcos Bemquerer Costa.
13.3. Ministros-Substitutos presentes: André Luís de Carvalho e Weder de Oliveira.

RAIMUNDO CARREIRO

Trata-se de representação formulada pela empresa A. M. Tecnologia Ltda. em razão de supostas irregularidades havidas no Pregão Eletrônico 11/2018, conduzido pelo Hospital Militar de Área de Manaus, para a contratação de serviços contínuos de manutenção preventiva com calibração de equipamentos odontológicos, em proveito do Hospital Militar de Área de Manaus (peça 1, p. 21) 
2. 	Para os serviços foi estipulada vigência de 12 meses (peça 1, p. 39) , com valor homologado, em 1o/10/2019, de R$ 104.998,19 (peça 3) .
3.	Após essa breve introdução, transcrevo trecho da instrução de auditor da Secretaria de Controle Externo de Aquisições Logísticas - Selog (peça 4) , cujas análises e conclusões foram chanceladas pelo diretor da subunidade e pela titular da unidade técnica (peças 5 e 6) :  
	"Fase do Certame

	Homologado em 1º/10/2019 (peça 3) 

	B. Alegações do Representante 

	A representante alega, em suma, que foi indevidamente desclassificada do Pregão Eletrônico 11/2018, realizado pelo Hospital Militar de Área de Manaus, em virtude da penalidade de suspensão temporária a ela aplicada pelo Hospital da G. S. Gabriel da Cachoeira, devido a irregularidades praticadas no Contrato 2/2014, firmado com esta entidade.
Ocorre que, segundo a representante, esta suspensão temporária não se aplica a outras unidades da administração pública, mas apenas ao Hospital da G. S. Gabriel da Cachoeira, ou seja, a A. M. Tecnologia Ltda. estaria impedida de participar apenas de licitações realizadas por este Hospital, motivo pelo qual não poderia ser desclassificada, em virtude dessa sanção, em processo licitatório realizado pelo Hospital Militar de Área de Manaus.
Por esta razão, a representante requer a suspensão cautelar do Pregão Eletrônico 11/2018 e, no mérito, a anulação parcial de todos os atos do certame, posteriores à sua desclassificação. 

	C. Exame de Admissibilidade

	Legitimidade do Autor

	O representante possui legitimidade para representar ao Tribunal?
 (Fundamento: art. 113, § 1º, da Lei 8.666/1993, c/c o art. 237 do Regimento Interno/TCU) 
	Sim

	Redação em Linguagem Compreensível

	A representação está redigida em linguagem clara e objetiva, contém nome legível, qualificação e endereço do representante?
 (Fundamento: art. 235 do Regimento Interno/TCU) 
	Sim

	Indício Concernente à Irregularidade ou Ilegalidade

	A representação encontra-se acompanhada do indício concernente à irregularidade ou ilegalidade apontada pelo autor?
 (Fundamento: art. 235 do Regimento Interno/TCU) 
	Sim

	Competência do TCU

	A representação trata de matéria de competência do TCU?
 (Fundamento:  art. 235 do Regimento Interno/TCU) 
	Sim

	Interesse Público

	Os argumentos do autor indicam a possibilidade de existência de interesse público, caso restem comprovadas as supostas irregularidades apontadas na peça inicial.
 (Fundamento: art. 103, § 1º, da Resolução - TCU 259/2014) 
	Sim

	Análise quanto ao interesse público: Confirmadas as alegações do representante, há potencial risco de dano ao erário, em razão da possibilidade de não ser selecionada a proposta mais vantajosa obtida no certame.

	Conclusão quanto ao Exame de Admissibilidade

	Presentes todos os requisitos de admissibilidade constantes no art. 113, § 1º, da Lei 8.666/1993, c/c os arts. 235 e 237, VII, do Regimento Interno/TCU, e no art. 103, § 1º, da Resolução - TCU 259/2014, a representação deve ser conhecida.

	D. Medida Cautelar - Avaliação dos Pressupostos

	Perigo da Demora

	Há decisão judicial ou administrativa, sem especificação de prazo, para suspender o andamento do processo licitatório ou a contratação?
	Não

		O contrato decorrente do certame já foi assinado?
	Não há informação

	Análise:

	Não há como concluir acerca da presença do pressuposto, uma vez que, pelos elementos constantes dos autos e em pesquisas realizadas na internet, não foi possível obter a informação se o contrato já foi assinado, decorrido quase um mês da homologação do certame, em 1º/10/2019. 

	Perigo da Demora Reverso

	O serviço/bem é essencial ao funcionamento das atividades do órgão/entidade?
	Sim

	O órgão ou entidade está coberto contratualmente pelo serviço com razoável vigência (há a possibilidade de voltar a fase ou refazer o certame, a depender da consequência da concessão de cautelar no caso concreto) ou admite prorrogação excepcional?
	Não há informação

	Caso haja a possibilidade de manutenção do contrato com a atual prestadora dos serviços, as condições dessa contratação seriam melhores (menor preço e atendimento satisfatório) que o que se está em vias de contratar?
	Não há informação

	Análise:

	Não há como concluir acerca da presença do pressuposto, ante a ausência de informações nos autos e o insucesso em pesquisas realizadas junto à internet.

	Plausibilidade Jurídica

	O órgão/entidade está sujeito aos normativos supostamente infringidos?
	Sim

	Há plausibilidade nas alegações do representante?
	Não

	Há indício de sobrepreço ou superfaturamento?
	Não

	Há grave risco de lesão ao erário, inexecução ou execução insatisfatória do objeto?
	Não

	Análise quanto à plausibilidade jurídica e quanto à necessidade de adoção de medida cautelar:

	A Empresa A. M. Tecnologia Ltda. apresentou o melhor lance no Pregão Eletrônico 11/2018, realizado pelo Hospital Militar de Área de Manaus, mas foi desclassificada do certame por se encontrar impedida de licitar no âmbito do Comando do Exército, pelo Hospital da Guarnição de São Gabriel da Cachoeira (peça 1, p. 95 e 96) .  
A representante, no entanto, se insurge contra esta decisão, pois, segundo alega, a sanção a ela aplicada a impediria de participar apenas dos processos licitatórios realizados pelo Hospital da Guarnição de São Gabriel da Cachoeira, conforme dispõe o Relatório de Ocorrências Impeditivas de Licitar, do Sicaf (peça 1, p. 123) .
Portanto, o cerne da presente representação refere-se ao seguinte ponto: a suspensão temporária do direito de participar de licitações, aplicada, com fundamento no art. 87, inc. III, da Lei 8.666/1993, à empresa A. M. Tecnologia Ltda., estaria restrita apenas aos processos licitatórios realizados pelo Hospital da Guarnição de São Gabriel da Cachoeira, ou se estenderia às licitações realizadas por todas as unidades do Comando do Exército Brasileiro?
O STJ tem se manifestado no sentido de que os efeitos da suspensão temporária estendem-se a todos os órgãos da administração, ou seja, a empresa penalizada estaria impedida de participar de qualquer licitação promovida pela administração pública, senão vejamos:
PROCESSUAL CIVIL E ADMINISTRATIVO. SUSPENSÃO TEMPORÁRIA DE PARTICIPAR DE LICITAÇÃO E IMPEDIMENTO DE CONTRATAR. ALCANCE DA PENALIDADE. TODA A ADMINISTRAÇÃO PÚBLICA. 1. Conforme estabelecido pelo Plenário do STJ, 'aos recursos interpostos com fundamento no CPC/1973 (relativos a decisões publicadas até 17 de março de 2016) devem ser exigidos os requisitos de admissibilidade na forma nele prevista, com as interpretações dadas até então pela jurisprudência do Superior Tribunal de Justiça' (Enunciado Administrativo n. 2) . 2. De acordo com a jurisprudência do STJ, a penalidade prevista no art. 87, III, da Lei n. 8.666/1993 não produz efeitos apenas em relação ao ente federativo sancionador, mas alcança toda a Administração Pública (MS 19.657/DF, rel. Ministra ELIANA CALMON, PRIMEIRA SEÇÃO, julgado em 14/08/2013, DJe 23/08/2013) . 3. Agravo desprovido. (AIRESP 201301345226, GURGEL DE FARIA, STJ - PRIMEIRA TURMA, DJE DATA:31/03/2017) 
ADMINISTRATIVO - MANDADO DE SEGURANÇA - LICITAÇÃO - SUSPENSÃO TEMPORÁRIA - DISTINÇÃO ENTRE ADMINISTRAÇÃO E ADMINISTRAÇÃO PÚBLICA - INEXISTÊNCIA - IMPOSSIBILIDADE DE PARTICIPAÇÃO DE LICITAÇÃO PÚBLICA - LEGALIDADE - LEI 8.666/93, ART. 87, INC. III.
- É irrelevante a distinção entre os termos Administração Pública e Administração, por isso que ambas as figuras, suspensão temporária de participar em licitação (inc. III) e declaração de inidoneidade (inc. IV) , acarretam ao licitante a não-participação em licitações e contratações futuras.
- A Administração Pública é una, sendo descentralizadas as suas funções, para melhor atender ao bem comum.
- A limitação dos efeitos da 'suspensão de participação de licitação' não pode ficar restrita a um órgão do poder público, pois os efeitos do desvio de conduta que inabilita o sujeito para contratar com a Administração se estendem a qualquer órgão da Administração Pública.
- Recurso especial não conhecido.
 (REsp 151.567/RJ, Rel. Ministro FRANCISCO PEÇANHA MARTINS, SEGUNDA TURMA, julgado em 25/02/2003, DJ 14/04/2003, p. 208) 
O Tribunal de Contas da União, por sua vez, tem adotado posicionamento menos restritivo quanto aos efeitos desta penalidade, prevalecendo a tese de que as sanções de suspensão temporária de participação em licitação e impedimento de contratar com a administração, previstas no art. 87, inciso III, da Lei 8.666/1993, alcançam apenas o órgão ou a entidade que as aplicaram (Acórdão 3439/2012-TCU-Plenário, Min. Rel. Valmir Campelo) .
Nesse sentido, seguem outros julgados:
9. (...) a jurisprudência mais recente do TCU está se sedimentando no sentido de que a penalidade de suspensão temporária e de impedimento de contratar prevista no artigo 87, inciso III, da Lei 8.666/1993 incide somente em relação ao órgão ou à entidade contratante, a exemplo dos Acórdãos 3.243/2012, 3.439/2012 e 1.064/2013, todos do Plenário. (Acórdão 1884/2015-TCU-Primeira Câmara, Min. Rel.  Bruno Dantas) .
A suspensão temporária de participação em licitação e impedimento de contratar com a Administração (art. 87, inciso III, da Lei 8.666/1993) possui efeitos restritos ao âmbito do órgão ou entidade que aplicou a penalidade (Acórdão 2962/2015-TCU-Plenário, Min. Rel. Benjamin Zymler) 
Importante ressaltar que, procurando dar mais efetividade à referida sanção administrativa, o TCU, ancorado no princípio da unidade administrativa, sedimentou o entendimento de que a aplicação da suspensão temporária por quaisquer órgãos regionais ou locais produz seus efeitos sobre toda a entidade da qual façam parte. Nesse sentido, quando uma unidade local da Receita Federal aplica a suspensão temporária a uma empresa, esta resta impedida de licitar com todas as demais unidades deste órgão.
Destarte, a despeito da aparente divergência entre as jurisprudências do TCU e do STJ, tal desalinhamento não é relevante para o deslinde da presente representação, pois a atuação do pregoeiro de desclassificar a A. M. Tecnologia Ltda. do Pregão Eletrônico 11/2018, realizado pelo Hospital Militar de Área de Manaus, em razão da penalidade de suspensão temporária a ela aplicada pelo Hospital da G. S. Gabriel da Cachoeira, está em plena consonância com ambos os entendimentos, posto que ambas as unidade administrativas pertencem ao mesmo órgão, qual seja, o Exército Brasileiro.
Em julgado semelhante, em que a presente representante foi desclassificada do Pregão Eletrônico 31/2018 - SRP, promovido pelo Centro de Intendência da Marinha em Manaus (Uasg 788820) , em razão da mesma penalidade aplicada pelo Hospital da G. S. Gabriel da Cachoeira, esta Corte de Contas firmou-se no sentido de que a aplicação da sanção de suspensão temporária de participação em licitação e impedimento de contratar com a Administração (art. 87, inciso III, da Lei 8.666/1993) por um dos Comandos das Forças Armadas (Marinha, Exército ou Aeronáutica) produz efeitos nos certames licitatórios conduzidos pelos demais, em observância ao princípio da unidade administrativa no âmbito do Ministério da Defesa (art. 20 da LC 97/1999 c/c art. 142 da Constituição Federal) , conforme voto do Min. Rel. André Carvalho, proferido no Acórdão 1956/2019-TCU-Segunda Câmara:
Por conseguinte, a referida decisão do pregoeiro guardaria inegável consonância com os entendimentos do TCU e do STJ, já que, por um lado, teria aplicado a penalidade de suspensão em relação apenas ao órgão, e não a todo o ente federado, ao passo que, por outro lado, teria observado o princípio da unidade administrativa pela necessária extensão da referida suspensão aplicada pelo Exército Brasileiro à licitação conduzida pela Marinha do Brasil, pois ambos comporiam o Ministério da Defesa.
Eis que, nos termos do art. 20 da Lei Complementar nº 97, de 1999, e do art. 142 da CF88, o Comando da Marinha, o Comando do Exército e o Comando da Aeronáutica integram o Ministério da Defesa, como órgão federal, e, assim, a referida suspensão aplicada pelo Exército deve mesmo produzir os seus efeitos sobre a Marinha e a Aeronáutica, em evidente respeito, pois, ao princípio da unidade administrativa no bojo do Ministério da Defesa.
Está, portanto, afastado o pressuposto da plausibilidade jurídica, sendo possível, desde já, manifestar-se quanto ao mérito desta representação, pela sua improcedência.
Diante do exposto, entendo que o TCU deve conhecer da presente representação para, no mérito, considerá-la improcedente, dando por prejudicado o referido pedido de cautelar suspensiva, diante do presente julgamento final do feito.

	E. Impacto dos Encaminhamentos Propostos

	Haverá impacto relevante no órgão e/ou na sociedade, decorrente dos encaminhamentos propostos?
	Não

	F. Pedido de Ingresso aos Autos e de Sustentação Oral

	Há pedido de ingresso aos autos?
	Não

	Há pedido de sustentação oral?
	Não

	G. Processos Conexos e Apensos

	Há processos conexos noticiando possíveis irregularidades na contratação ora em análise?
	Não

	Há processos apensos?
	Não

	H. Proposta de Encaminhamento

	Em virtude do exposto, propõe-se:
18.1.	conhecer da representação, satisfeitos os requisitos de admissibilidade constantes no art. 113, § 1º, da Lei 8.666/1993, c/c os arts. 235 e 237, VII, do Regimento Interno deste Tribunal, e no art. 103, § 1º, da Resolução - TCU 259/2014;
18.2.	no mérito, considerar a presente representação improcedente;
18.3.	considerar prejudicado o pedido de concessão de medida cautelar formulado pelo representante, por perda do seu objeto;
18.4.	arquivar os presentes autos, nos termos do art. 250, I, c/c art. 169, V, do Regimento Interno deste Tribunal."

             É o Relatório.

não há

Não atuou

REPRESENTAÇÃO. CONHECIMENTO. PEDIDO DE MEDIDA CAUTELAR. PERDA DE OBJETO. IMPROCEDÊNCIA. ARQUIVAMENTO.

REPRESENTAÇÃO (REPR)

Preliminarmente, conheço da representação por preencher os requisitos de admissibilidade aplicáveis à espécie.     
2.	 Trata-se de representação formulada pela empresa A. M. Tecnologia Ltda.em razão de supostas irregularidades havidas no Pregão Eletrônico 11/2018, conduzido pelo Hospital Militar de Área de Manaus, para a contratação de serviços contínuos de manutenção preventiva com calibração de equipamentos odontológicos.   
3.	A representante assevera que foi indevidamente desclassificada do certame em tela em vista da penalidade de suspensão temporária para participar de licitações aplicada pelo Hospital da G. S. Gabriel da Cachoeira em face de irregularidades por ela praticadas no Contrato 2/2014 celebrado com essa entidade.
4.	No entender da representante, esta suspensão temporária não se remeteria a outros órgãos da Administração Pública, sendo a A. M. Tecnologia Ltda. impedida apenas de participar de licitações realizadas pelo Hospital da G. S. Gabriel.  Assim, tal fato não poderia ter motivado a sua desclassificação.
5.	Pelas razões acima expendidas, a representante requer a suspensão cautelar do Pregão Eletrônico 11/2018 e, no mérito, a anulação parcial de todos os atos do certame, posteriores à sua desclassificação.
6.	Após o exame dos autos, adoto como minhas razões de decidir as análises e conclusões da Selog, com os ajustes que entendo pertinentes, para considerar, no mérito, a presente representação improcedente por falta de plausibilidade jurídica da suposta irregularidade apontada pela representante e consequente perda de objeto da medida cautelar pleiteada.
7.	Por oportuno, destaco o Acórdão 3243/2012-TCU-Plenário, em que apresentei tese que foi considerada vencedora, tendo assinado o acórdão na condição de Ministro Revisor.
8.	Na ocasião, após extenso debate neste Plenário, ficou assentado que a sanção de suspensão temporária de participação em licitação e impedimento de contratar com a Administração, prevista no inciso III do art. 87, III, da Lei nº 8.666/93, produz efeitos apenas em relação ao órgão ou entidade contratante.
9.	Assim, reproduzo trecho da análise empreendida pela Selog, a qual deslinda a questão posta pela representante, aduzindo as teses defendidas pelo Superior Tribunal de Justiça (STJ) e pelo TCU:
"10. O STJ tem se manifestado no sentido de que os efeitos da suspensão temporária estendem-se a todos os órgãos da administração, ou seja, a empresa penalizada estaria impedida de participar de qualquer licitação promovida pela administração pública, senão vejamos:
PROCESSUAL CIVIL E ADMINISTRATIVO. SUSPENSÃO TEMPORÁRIA DE PARTICIPAR DE LICITAÇÃO E IMPEDIMENTO DE CONTRATAR. ALCANCE DA PENALIDADE. TODA A ADMINISTRAÇÃO PÚBLICA. 1. Conforme estabelecido pelo Plenário do STJ, 'aos recursos interpostos com fundamento no CPC/1973 (relativos a decisões publicadas até 17 de março de 2016) devem ser exigidos os requisitos de admissibilidade na forma nele prevista, com as interpretações dadas até então pela jurisprudência do Superior Tribunal de Justiça' (Enunciado Administrativo n. 2) . 2. De acordo com a jurisprudência do STJ, a penalidade prevista no art. 87, III, da Lei n. 8.666/1993 não produz efeitos apenas em relação ao ente federativo sancionador, mas alcança toda a Administração Pública (MS 19.657/DF, rel. Ministra ELIANA CALMON, PRIMEIRA SEÇÃO, julgado em 14/08/2013, DJe 23/08/2013) . 3. Agravo desprovido. (AIRESP 201301345226, GURGEL DE FARIA, STJ - PRIMEIRA TURMA, DJE DATA:31/03/2017) 
ADMINISTRATIVO - MANDADO DE SEGURANÇA - LICITAÇÃO - SUSPENSÃO TEMPORÁRIA - DISTINÇÃO ENTRE ADMINISTRAÇÃO E ADMINISTRAÇÃO PÚBLICA - INEXISTÊNCIA - IMPOSSIBILIDADE DE PARTICIPAÇÃO DE LICITAÇÃO PÚBLICA - LEGALIDADE - LEI 8.666/93, ART. 87, INC. III.
- É irrelevante a distinção entre os termos Administração Pública e Administração, por isso que ambas as figuras, suspensão temporária de participar em licitação (inc. III) e declaração de inidoneidade (inc. IV) , acarretam ao licitante a não-participação em licitações e contratações futuras.
- A Administração Pública é una, sendo descentralizadas as suas funções, para melhor atender ao bem comum.
- A limitação dos efeitos da 'suspensão de participação de licitação' não pode ficar restrita a um órgão do poder público, pois os efeitos do desvio de conduta que inabilita o sujeito para contratar com a Administração se estendem a qualquer órgão da Administração Pública.
- Recurso especial não conhecido.
 (REsp 151.567/RJ, Rel. Ministro FRANCISCO PEÇANHA MARTINS, SEGUNDA TURMA, julgado em 25/02/2003, DJ 14/04/2003, p. 208) 
11. O Tribunal de Contas da União, por sua vez, tem adotado posicionamento menos restritivo quanto aos efeitos desta penalidade, prevalecendo a tese de que as sanções de suspensão temporária de participação em licitação e impedimento de contratar com a administração, previstas no art. 87, inciso III, da Lei 8.666/1993, alcançam apenas o órgão ou a entidade que as aplicaram (Acórdão 3439/2012-TCU-Plenário, Min. Rel. Valmir Campelo) .
12.	Nesse sentido, seguem outros julgados:
9. (...) a jurisprudência mais recente do TCU está se sedimentando no sentido de que a penalidade de suspensão temporária e de impedimento de contratar prevista no artigo 87, inciso III, da Lei 8.666/1993 incide somente em relação ao órgão ou à entidade contratante, a exemplo dos Acórdãos 3.243/2012, 3.439/2012 e 1.064/2013, todos do Plenário. (Acórdão 1884/2015-TCU-Primeira Câmara, Min. Rel.  Bruno Dantas) .
A suspensão temporária de participação em licitação e impedimento de contratar com a Administração (art. 87, inciso III, da Lei 8.666/1993) possui efeitos restritos ao âmbito do órgão ou entidade que aplicou a penalidade (Acórdão 2962/2015-TCU-Plenário, Min. Rel. Benjamin Zymler) 
[...]
15.	Em julgado semelhante, em que a presente representante foi desclassificada do Pregão Eletrônico 31/2018 - SRP, promovido pelo Centro de Intendência da Marinha em Manaus (Uasg 788820) , em razão da mesma penalidade aplicada pelo Hospital da G. S. Gabriel da Cachoeira, esta Corte de Contas firmou-se no sentido de que a aplicação da sanção de suspensão temporária de participação em licitação e impedimento de contratar com a Administração (art. 87, inciso III, da Lei 8.666/1993) por um dos Comandos das Forças Armadas (Marinha, Exército ou Aeronáutica) produz efeitos nos certames licitatórios conduzidos pelos demais, em observância ao princípio da unidade administrativa no âmbito do Ministério da Defesa (art. 20 da LC 97/1999 c/c art. 142 da Constituição Federal) , conforme voto do Min. Rel. André Carvalho, proferido no Acórdão 1956/2019-TCU-Segunda Câmara:
Por conseguinte, a referida decisão do pregoeiro guardaria inegável consonância com os entendimentos do TCU e do STJ, já que, por um lado, teria aplicado a penalidade de suspensão em relação apenas ao órgão, e não a todo o ente federado, ao passo que, por outro lado, teria observado o princípio da unidade administrativa pela necessária extensão da referida suspensão aplicada pelo Exército Brasileiro à licitação conduzida pela Marinha do Brasil, pois ambos comporiam o Ministério da Defesa.
Eis que, nos termos do art. 20 da Lei Complementar nº 97, de 1999, e do art. 142 da CF88, o Comando da Marinha, o Comando do Exército e o Comando da Aeronáutica integram o Ministério da Defesa, como órgão federal, e, assim, a referida suspensão aplicada pelo Exército deve mesmo produzir os seus efeitos sobre a Marinha e a Aeronáutica, em evidente respeito, pois, ao princípio da unidade administrativa no bojo do Ministério da Defesa."
         Em face do exposto, Voto por que seja adotado o Acórdão que ora submeto ao escrutínio do Colegiado.
TCU, Sala das Sessões Ministro Luciano Brandão Alves de Souza, em 20 de novembro de 2019.
RAIMUNDO CARREIRO 
Relator